【裁判字號】    98,台上,7759
【裁判日期】    981224
【裁判案由】    誣告
【裁判全文】
最高法院刑事判決            九十八年度台上字第七七五九號
上  訴  人
即 自訴 人  甲○○
自訴代理人  吳仲立律師
被      告  乙○○
上列上訴人因自訴被告誣告案件，不服台灣高等法院中華民國九
十六年十月十七日第二審判決（九十六年度上訴字第六九四號，
自訴案號：台灣台北地方法院九十五年度自字第六二號），提起
上訴，本院判決如下：
    主  文
上訴駁回。
    理  由
按刑事訴訟法第三百七十七條規定，上訴於第三審法院，非以判
決違背法令為理由，不得為之。是提起第三審上訴，應以原判決
違背法令為理由，係屬法定要件。如果上訴理由書狀並未依據卷
內訴訟資料，具體指摘原判決不適用何種法則或如何適用不當，
或所指摘原判決違法情事，顯與法律規定得為第三審上訴理由之
違法情形，不相適合時，均應認其上訴為違背法律上之程式，予
以駁回。本件原判決引用第一審判決理由之記載，以上訴人即自
訴人甲○○在第一審之自訴意旨略以：被告乙○○前曾對上訴人
提出刑事加重誹謗自訴，於其自訴狀陳稱其從未於大眾商業銀行
（下稱大眾商銀）復興分行開立任何帳戶，上訴人竟將此不實之
事，撰寫成信函郵寄予承審之蕭清清法官，具有散布於眾之意圖
，上訴人公然說謊，毀損其名譽云云，遂對上訴人提起加重誹謗
之自訴，該案件經台灣台北地方法院受理後，嗣被告自行撤回自
訴。惟查，依台灣台北地方法院刑事庭清股所調出在大眾商銀以
被告為原存戶之可轉讓定期存單至少有十五筆，除可證明上訴人
所言非虛外，更足證明被告明知其於大眾商銀復興分行確有開立
帳戶，誣告上訴人誹謗其名譽，因認被告涉犯刑法第一百六十九
條第一項之誣告罪嫌云云。經原審審理結果，認不能證明被告犯
罪，因而維持第一審諭知被告無罪之判決，駁回上訴人在第二審
之上訴。已詳述其調查、取捨證據之結果及認定無罪之心證理由
。就形式上觀察，原判決要無足以影響判決結果之違法情形存在
。本件上訴人上訴意旨略以：(一)本案被告是否成立誣告罪，關鍵
在其是否曾在大眾商銀復興分行開立任何帳戶，包括購買定存單
，而成為「原存戶」。因成為「原存戶」必須在「大眾商銀可轉
讓定期存款存根」記載購買人即原存戶之一般開戶所必備之資料
。證人呂淑芬固稱：被告在大眾商銀復興分行並沒有開戶，且無
記名式之可轉讓定期存單可以用任何人的名義來領，而定期存單
背面所謂原存戶係指領取利息的人等語，惟其證言不實；否則存
單屆期後，銀行如何核對客戶資料辦理定存單解約？(二)上訴人於
民國九十五年十二月十三日即向大眾商銀大同分行購買乙紙三個
月期之無記名定期存單，屆期後即委由第三人持以辦理解約，然
承辦之行員當場拒絕辦理，並表示若要轉讓，須由本人親自到場
並於定期存單背面原存戶欄寫資料，且須與銀行留存之存根所載
資料相符，而受讓人亦須親自於受讓人欄位填寫資料，經核對無
誤後，方可解約領款。上訴人又於同日由第三人張國偉至大眾商
銀中壢分行購買乙紙三個月期之無記名定期存單，屆期由張國偉
親自領取，然即便張國偉係本人親自領取，依舊被要求於存單背
面原存戶欄填寫資料，且須與存根上留存之資料核對是否相符。
易言之，所謂「原存戶」欄必指當初購買定期存單之原承購人，
且須與銀行留存之存根資料相符，絕非如原判決所認定原存戶字
樣僅係表示該利息之領取人而已。不論屆期解約領取本息者為何
人，原存戶均應以存單背面所載為準。系爭十五筆定期存單背面
原存戶欄既然記載為被告，被告自係「原存戶」無疑，呂淑芬之
證言顯然有誤。且上訴人所庭呈之存根不僅記載有原存戶，又記
載有帳號，自係「帳戶」，大眾商銀九十五年五月三日函亦自承
所謂開戶之記錄包括定存在內，均可證明被告在大眾商銀有開立
帳戶的事實。再者系爭十五筆定期存單之領息憑條均蓋有「轉帳
訖」字樣，若無帳戶，則其定期存款期限屆滿解約後之應得本息
，如何透過轉帳領取？是原判決顯已違背經驗法則。上訴人早已
提出上揭實證，於原審又檢呈上訴人及配偶張月珍九十六年九月
二十六日向大眾商銀購買相同定存單之存根等資料為證，惟原審
置若罔聞，於判決理由中隻字未提，是顯有判決不載理由之違背
法令。(三)除上開已查得被告之十五筆定存外，大眾商銀回覆原審
之函文，亦檢送被告定期存單之備查簿及領息憑條等語，可見被
告確實係大眾商銀往來之客戶，原判決亦未否決此等資料，理由
卻又謂無法查得有關被告曾經開戶的積極證據云云，有判決理由
矛盾之違法。(四)上訴人一再要求大眾商銀提出系爭定期存款存根
之正本，大眾商銀竟以無關之資料搪塞，經上訴人聲請後，原審
再向大眾商銀函查系爭十五筆定期存款存根，豈知該行竟回函聲
稱該等資料業已銷燬為由拒絕提出。大眾商銀甫於九十四年七月
四日函覆法院謊稱被告在其銀行未開立帳戶，旋於同年月十五日
迅速銷燬存根資料，令人匪夷所思。若文件數年前即已銷燬，為
何起初不照實說明？上訴人提出上開實務證據，證明呂淑芬證言
不實，甚至可推定大眾商銀本身亦有缺失之處，其不敢說明真相
。惟原審仍應本於職權調查，豈可僅憑大眾商銀幾紙函文便認已
善盡調查之能事。再依大眾商銀之函復亦記載定期存款存單存查
備查簿及領息憑條代支出傳票為重要單據，應保存二十年之久，
則上訴人所聲請調查之定期存款存根，是整套文件中最重要之資
料，與系爭備查簿及領息憑條缺一不可，否則如何查對資料？大
眾商銀竟稱已銷燬，孰人能信？而原審未對上開疑點進行調查，
自難甘服。大眾商銀自始即一再聲稱被告未曾開立帳戶、未有往
來云云，嗣上訴人提出相關證據佐證後，該行才提出被告十五筆
可轉讓定存單之備查簿資料及領息憑條到院，即表示被告確實在
大眾商銀有開立帳戶且有往來，則被告對上訴人提出加重誹謗告
訴，即係屬誣告，犯行甚明。(五)被告於大眾商銀開立帳戶，並以
自己名義開立十五份銀行之定存單，而與武佑珊共犯偽造文書、
詐欺取財及侵占等罪行，業經台灣台北地方法院判處有期徒刑五
年六月在案。被告一再辯稱：只是武佑珊為了節稅，而拿他的身
分證去大眾商銀領取本息而已，他是無辜的云云。然依前述說明
，被告開戶與購買及解約領息都需本人辦理，所辯其身分證被武
佑珊拿去領息云云，顯無可能，亦違反大眾商銀可轉讓定存單解
約須帶身分證之規定。政府為了防範洗錢及不當避稅，早有規定
銀行對於無記名可轉讓定存單購買者須登記資料，並要求轉讓的
對象填寫資料，並在存單解約時要求須核對身分，更可見被告所
辯不實云云。
惟查：（一）、證據之取捨與證據之證明力如何，均屬事實審法
院得自由裁量、判斷之職權，苟其此項裁量、判斷，並不悖乎通
常一般人日常生活經驗之定則及理則上當然存在之法則，又已於
判決內論敘其何以作此判斷之心證理由者，即不得任意指摘為違
法，而據為提起第三審上訴之合法理由。原審依卷內卷證資料及
依職權調閱本案相關大眾銀行復興分行之被告定期存單備查簿及
領息憑條等資料，認無法證明被告故意憑空虛構事實而誣告上訴
人犯罪，除引用第一審判決書記載之證據及理由外，並逐一詳加
論斷指駁，載於原判決理由欄肆、伍內，經核並無判決不備理由
之違法情事，且其取捨判斷，亦未違背客觀存在之經驗法則或論
理法則。上訴意旨(一)及(二)漫事指摘，自非適法之第三審上訴理由
。（二）、原判決引用第一審判決理由之記載，以證人即即大眾
商銀復興分行理財專員呂淑芬於第一審證稱：被告在大眾商銀復
興分行並沒有開戶，且在未開戶之情況下，也可以存無記名式之
可轉讓定期存單，無記名式之可轉讓定期存單可以用任何人的名
義來領，而定期存單背面所謂原存戶係指領取利息的人等語。以
及大眾商銀九十五年五月三日（九五）復興發字第○五五號函暨
檢附之大眾商銀客戶資料索引查詢單等證據，憑以認定被告所辯
其未曾在大眾商銀復興分行開立任何帳戶之情為可採，上訴人執
卷附之定期存單影本認被告有在大眾商銀復興分行開戶，顯係誤
會。再上訴人於原審聲請函調大眾商銀復興分行「乙○○定期存
單備查簿及領息憑條」到院後，上訴人再聲請原審調取本案十五
紙定存單承購時的「備查簿」資料正本，含存根及領息憑條代支
出傳票正本。經原審函調結果，該行雖檢送「可轉讓定期存款存
單存查備查簿及領息憑條代支出傳票」正本一大冊到院，上訴人
及自訴代理人仍再聲請函調「本案十五紙定存單承購時大眾商銀
可轉讓定期存款存根正本」，經原審函調結果，因該資料早於上
訴人提起自訴之前銷燬而不存在，上情均有大眾商銀函覆原審資
料在卷可憑。原審已盡調查之能事，上訴意旨(三)及(四)無非就原審
採證認事之職權行使，及原判決明白論斷之事項，任憑己見漫為
爭執，泛言原判決理由矛盾、理由不備，及應於審判期日調查之
證據而未予調查之違法，並非依據卷內資料而為具體之指摘，核
與法律規定得為第三審上訴理由之違法情形，不相適合。（三）
、第三審為法律審，應以第二審判決所確認之事實為判決基礎，
故於第二審判決後不得主張新事實或提出新證據而資為第三審上
訴之理由。上訴人於上訴法律審之本院後，始提出並主張有台灣
台北地方法院九十二年度自字第四三二號判決書判處被告行使偽
造私文書罪有期徒刑五年六月可為新證據，自非依據卷內訴訟資
料執為指摘，均非合法之第三審理由。（四）、刑事訴訟法第一
百六十一條第一項規定：檢察官就被告犯罪事實，應負舉證責任
，並指出證明之方法。此項規定，於自訴程序同有適用。因此，
自訴人對於自訴之犯罪事實，應負提出證據及說服法院之實質舉
證責任。倘其所提出之證據，不足為被告有罪之積極證明，或其
指出證明之方法，無從說服法院以形成被告有罪之心證，基於無
罪推定原則，自應為被告無罪之諭知。原判決已就卷內調查所得
之證據資料，逐一剖析，參互審酌，仍無從獲得被告有如上訴人
所指誣告行為之有罪心證，已詳敘其論斷之理由，核與證據法則
無違，亦無判決不備理由之違法情形。上訴意旨置原判決之明白
論斷於不顧，或仍執原判決已說明理由而詳予指駁之陳詞爭論，
或就原審採證認事職權之適法行使，徒憑己意，任意指摘，並為
單純事實上之爭執，難謂已符合上開法定之第三審上訴要件。其
上訴不合法律上之程式，應予駁回。
據上論結，應依刑事訴訟法第三百九十五條前段，判決如主文。
中    華    民    國  九十八  年   十二   月  二十四  日
                      最高法院刑事第二庭
                          審判長法官  莊  登  照
                                法官  陳  世  淙
                                法官  徐  昌  錦
                                法官  許  錦  印
                                法官  蔡  名  曜
      本件正本證明與原本無異
                                      書  記  官
中    華    民    國  九十八  年   十二   月  二十九  日
                                                      V

司法院資訊處製作；財團法人民間司法改革基金會備份。
